臺灣士林地方法院刑事判決　　　　　　　95年度易字第1126號
公　訴　人　臺灣士林地方法院檢察署檢察官
被　　　告　丁○○
選任辯護人　馬潤明律師
上列被告因詐欺案件，經檢察官提起公訴（95年度偵字第9197號
），本院判決如下：
    主  文
丁○○幫助犯詐欺取財罪，處有期徒刑捌月，減為有期徒刑肆月
，如易科罰金，以銀元參佰元即新臺幣玖佰元折算壹日。
    事  實
一、丁○○依其社會生活之通常經驗，雖預見提供自己帳戶予不
    詳人使用，可能幫助他人實施詐欺取財犯罪，做為詐欺他人
    匯交款項及提領款項之用，仍基於縱他人以其金融帳戶實施
    詐欺取財亦不違其本意之幫助詐欺未必犯意；先於民國94年
    9 月9 日在三重中山路郵局，以其設於北投石牌郵局000000
    0 號帳戶試行無摺存款新台幣（下同）300 元（該帳戶原餘
    額僅45元），確認該帳戶無摺存款功能，並於同日申辦該帳
    戶語音系統，嗣即將存摺、印鑑、金融卡交予不詳人供詐欺
    集團成員為下列詐欺犯行：(1)不詳詐欺集團人員於94年8 月
    17 日12 時34分許，撥打乙○○之電話，佯稱乙○○已抽中
    創品科技公司所舉辦之抽獎活動頭彩，惟須先匯款繳交贈與
    稅，使乙○○因而陷於錯誤，陸續於同年8 月17日、18日匯
    交款項至指定之朱濰閎（由檢察官另案聲請簡易判決處刑）
    帳戶，並於94年9 月23日匯款32萬元至前述丁○○北投石牌
    郵局帳戶，嗣因乙○○發覺受騙後，報警循線查獲。(2)不詳
    詐欺集團人員於94年9 月22日以電話向丙○○佯稱抽重星際
    公司抽獎活動二獎，要求先匯款，使丙○○陷於錯誤，先於
    94 年9月22日以丙○○名義匯款20萬元至前述丁○○郵局帳
    戶，嗣於次日即94年9 月23日又以配偶甲○○名義匯款3 萬
    元至同一帳戶，嗣始知受騙。
二、案經臺北市政府警察局大安分局報請臺灣臺北地方法院檢察
    署呈請臺灣高等法院檢察署令轉台灣士林地方法院檢察署檢
    察官偵查起訴。
    理  由
一、按被告以外之人於審判外之言詞或書面陳述，除法律有規定
    者外，不得作為證據；又被告以外之人於審判外之陳述，雖
    不符合同法第159條之1至第159條之4之規定，但經當事人於
    審判程序同意作為證據，法院審酌該言詞陳述或書面陳述作
    成時之情況，認為適當者，亦得為證據。當事人、代理人或
    辯護人於法院調查證據時，知有第159條第1項不得為證據之
    情形，而未於言詞辯論終結前聲明異議者，視為有前項之同
    意，刑事訴訟法第159條第1項及第159條之5分別定有明文。
    查本判決下列所引用之各該被告以外之人於審判外之陳述（
    包含書面陳述），雖屬傳聞證據，惟當事人於本院準備程序
    及審判期日中均表示無意見而不予爭執，且迄至言詞辯論終
    結前亦未再聲明異議，本院審酌上開證據資料製作時之情況
    ，尚無違法不當之瑕疵，亦認為以之作為證據應屬適當，依
    刑事訴訟法第159 條之5 規定，認前揭證據資料均有證據能
    力，合先敘明。
二、訊據被告丁○○固不爭執前述被害人受詐欺後將款項匯入其
    上開帳號帳戶之事實，然矢口否認有幫助詐欺犯行，辯稱：
    其於94年10月1日於家中發現前述帳戶存摺、印章遺失，前
    往郵局欲辦理掛失即為警查獲，其並未將上述帳戶提供不詳
    人使用而幫助詐欺，至被害人為何匯款至其帳戶，其不知情
    云云。然查：
  (1)上揭事實，業據證人乙○○於警詢（偵查卷第11頁以下）、
    證人丙○○、甲○○於本院證述遭詐欺而匯款至被告前述郵
    局帳戶之經過明確（本院96年7 月4 日審判筆錄），並有乙○○匯款單（偵查卷第18頁）、丙○○、甲○○具名之匯款
    單（本院卷第96、85頁）、被告設於北投石牌郵局之000000
    0 號帳戶開戶資料（偵查卷第22頁）、台灣郵政股份有限公
    司儲匯處以96年3 月2 日儲字第0960000301號函檢送本院之
    開戶資料、客戶歷史交易清單（本院卷第70頁以下、82頁）
    附卷可稽。是前述被害人受詐欺而匯款至被告上開郵局帳戶
    之事實，堪先認定。
  (2)被告94年9月9日在三重中山路郵局，先以其設於北投石牌郵
    局0000000號帳戶試行無摺存款300元（該帳戶原餘額僅45元
    ），確認該帳戶無摺存款功能正常，並於同日申辦該帳戶語
    音系統，該帳戶隨於94年9 月22日、23日間供詐欺事實欄所
    示被害人匯交款項之用等情，有前述台灣郵政股份有限公司
    儲匯處函送本院之客戶歷史交易清單（本院卷第82頁）在卷
    可按；被告果非欲圖提供帳戶供他人使用，應無突然試行自
    己帳戶無摺存款功能，並申辦語音系統功能之必要。再被告
    於警詢及96年2 月8 日前之偵審中均僅供稱：94年10月1 日
    發現「存摺及提款卡」不見云云（偵查卷第44、58、本院96
    年2 月8 日準備程序筆錄第3 頁）；然查被告上述北投石牌
    郵局帳戶自94年9 月21日至94年9 月26日間，均併有「卡片
    提款」及「現金提款」之記錄，此有前述郵局帳戶客戶歷史
    交易清單附卷可憑；且被告迄於96年7 月4 日本院審理時經
    法院訊及其印鑑時，始供稱：印鑑也不見了等語（該日審判
    筆錄第9 、12頁）；益見其並未遺失郵局帳戶印鑑，而係將
    印鑑連同提款卡及存摺交付不詳人幫助詐欺集團詐欺之用。
    至被告雖辯稱：其因於94年9 月6 日收到徵集令，預期入伍
    服役，始申辦語音系統云云，然證人即被告母親戊○○於本
    院證稱：94年「暑假時」即知被告欲延畢之事，被告希望唸
    完書再當兵等語明確（本院95年11月13日審理筆錄第8 、9
    頁）；足見被告早於暑假期間已決定延畢，自無於94年9 月
    9 日開學後，又因欲入伍服役而測試前述帳戶無摺存款功能
    及申辦語音系統之理。被告所辯，顯屬卸責之詞，而與證人
    即其母所述不符，不足採信。
  (3)被告雖辯以：並未於94年9月間將帳戶資料提供他人使用，
    迄於94年10月1日始發現帳戶遺失云云。然觀之被告歷來辯
    解，其先於本院95年10月25日準備程序中供稱：其確定存摺
    在94年9月間遺失云云（本院卷第24頁）；選任辯護人於95
    年10月25日則具狀辯稱：上述存摺於94年9月間被告攜帶外
    出時，不慎遺失云云（本院卷第28頁）；被告於96年7月4日
    審理時亦稱：94年10月1日才知道郵局存摺不見云云（當日
    審判筆錄第9頁）。則果被告「確信」其於94年9月間外出時
    即遺失存摺，焉有於94年10月1日方發現不見存摺之理？至
    證人即被告母親戊○○雖到庭證述：被告於94年10月1日在
    家中聲稱存摺遺失云云，然證人就家中未遭竊，為何僅不見
    該存摺一節則證稱：家裡沒有遭小偷，沒有報警，... 也許
    他（被告）有拿去辦事情，我也不清楚，... 不知道丁○○
    在何時、何處丟了存摺，... （問：丁○○到底有無遺失存
    摺）我相信我的小孩等語（本院卷第43、44頁95年11月13日
    審理期日筆錄）；足見證人戊○○亦未能確知被告存摺究否
    遺失。況被告於94年6 月28前述帳戶餘額僅251 元，94年8
    月29日僅餘45元，嗣於94年9 月9 日為測試無摺存款功能存
    款300 元後，帳戶餘額亦僅345 元，此有上述帳戶客戶歷史
    交易清單附於本院卷可參，被告就其帳戶無充裕餘額款項可
    供領用之事當知之甚詳，然證人戊○○竟證稱：被告94年10
    月1 日要去郵局領錢，才說提款卡與存摺一起放在抽屜不見
    了云云（本院卷第39頁95年11月13日審判筆錄），顯與被告
    郵局帳戶已無充裕餘款可供支用之客觀事實相佐，尚難採信
    ；是證人戊○○所述各節，顯均無從為被告有利之認定。
  (4)本案前述被害人雖均未明確指證被告為行詐之人，然客觀上
    被告既預於94年9月9日測試無摺存款功能、申辦語音系統，
    嗣即由不詳人於94年9月22日、23日分別持該帳戶印鑑、提
    款卡提領前開詐欺所得款項，所陳提款卡、存摺、甚或印鑑
    遺失云云，復與現存客觀事證不符，且與常情有違，足認其
    於94年9月9日申辦語音系統後，即將該帳戶存摺、提款卡、
    印鑑交付不詳人供詐欺之用。按金融機構開設之存款帳戶，
    連同存戶之提款卡、印鑑章，具有強烈之屬人性，且於郵局
    或銀行等金融機構申請開設存款帳戶並無任何特殊之資格限
    制，一般民眾皆可利用存入最低開戶金額之方式，任意在銀
    行或郵局等金融機構申請開設存款帳戶，此乃眾所週知之事
    實。況詐騙集團收購人頭帳戶，從事詐欺等財產犯罪之用，
    早為傳播媒體廣為報導，被告為成年之經濟系大學生（95
    年11月13日審判筆錄第6 頁），對於將帳戶提供不詳人將作
    為不法使用，自當有所認知，竟仍不違其本意而決意行之，
    其有幫助他人犯詐欺罪之不確定犯罪故意甚明。
    綜上論述，本件事證明確，被告犯行堪予認定，應依法論科
    。
三、查刑法於94年1月7日修正通過，於94年2月2日公布，並於95
    年7月1日施行。按行為後法律有變更者，適用行為時之法律
    ，但行為後之法律有利於行為人者，適用最有利於行為人之
    法律，修正後之刑法第2條第1項定有明文。茲就本案適用法
    條相關部分比較新舊法如下：
    (1)修正前刑法第33條第5 款規定：「主刑之種類如左：五、
      罰金：1 元以上。」，換算新臺幣後，為新臺幣3 元以上
      。惟被告行為後修正後刑法第33條第5 款規定：「主刑之
      種類如下：五、罰金：新臺幣1 千元以上，以百元計算之
      。」，經比較修正前後關於科處罰金刑之最低刑度規定，
      應適用被告行為時法即修正前刑法第33條第5 款之規定較
      有利於被告。
    (2)有關罰金之貨幣單位及提高標準，刑法於95年7 月1 日修
      正施行之前，刑法分則編有關罰金刑之貨幣單位係銀元；
      且依刑法分則編應處罰金者，應適用罰金罰鍰提高標準條
      例第1 條之規定，亦即應按各該具體條文制定或修正之先
      後，定其罰金提高之倍數。惟被告行為後，刑法施行法增
      訂第1 之1 條，於95年6 月14日經總統公布，並自同年7
      月1 日起施行；該條規定：「中華民國94年1 月7 日刑法
      修正施行後，刑法分則編所定罰金之貨幣單位為新臺幣。
      94年1 月7 日刑法修正時，刑法分則編未修正之條文定有
      罰金者，自94年1 月7 日刑法修正施行後，就其所定數額
      提高為30倍。但72年6 月26日至94年1 月7 日新增或修正
      之條文，就其所定數額提高為3 倍」。亦即自95年7 月1
      日起，刑法分則編所定罰金之貨幣單位，由原來之銀元改
      為新臺幣；且94年1 月7 日刑法修正時，刑法分則編未修
      正之條文定有罰金者，自95年7 月1 日起，有關罰金之數
      額提高為30倍。本案被告所犯罪名設有罰金刑之處罰，惟
      經折算結果，無論新制施行前、後，刑法分則編所定罰金
      數額之內涵實無不同；即刑法分則編有關罰金刑之貨幣單
      位，雖已由「銀元」改為「新臺幣」，然法院所得判處之
      罰金最高數額實並無二致，即所涉刑罰之實質內涵俱未變
      更。是自95年7 月1 日起，刑法分則編所定條文雖應一律
      適用刑法施行法第1 條之1 之規定，然此既非法律變更，
      亦核無新舊法律比較適用之問題，附此敘明。
    (3)修正前之刑法第30條規定：「幫助他人犯罪者，為從犯。
      雖他人不知幫助之情者，亦同。從犯之處罰，得按正犯之
      刑減輕之」，修正後刑法第30條規定：「幫助他人實行犯
      罪行為者，為幫助犯。雖他人不知幫助之情者，亦同。幫
      助犯之處罰，得按正犯之刑減輕之」。此修正僅文字修改
      ，不涉及罪刑實質內容變更，不屬法律變更，附此說明。
    (4)中華民國96年罪犯減刑條例第9 條規定「犯最重本刑5 年
      以下有期徒刑以下之刑之罪，依本條例規定，減為6 月以
      下有期徒刑、拘役者，應於為減刑裁判時，併預知易科罰
      金折算之標準」。又被告行為時之刑法第41條第1 項前段
      規定：「犯最重本刑為5 年以下有期徒刑以下之刑之罪，
      而受6 個月以下有期徒刑或拘役之宣告，因身體、教育、
      職業、家庭之關係或其他正當事由，執行顯有困難者，得
      以1 元以上3 元以下折算1 日，易科罰金。」又修正前罰
      金罰鍰提高標準條例第2 條（於95年7 月1 日修正刪除）
      規定，就其原定數額提高為100 倍折算1 日，則本件被告
      行為時之易科罰金折算標準，最高得以銀元300 元折算1
      日，經折算為新臺幣後，最高得以新臺幣900 元折算為1
      日。惟95年7 月1 日施行之刑法第41條第1 項前段則規定
      ：「犯最重本刑為5 年以下有期徒刑以下之刑之罪，而受
      6 個月以下有期徒刑或拘役之宣告者，得以新臺幣1000元
      、2000元或3000元折算1 日，易科罰金。」比較修正前後
      之易科罰金折算標準，以修正前之規定，較有利於被告。
四、核被告所為，係犯刑法第30條第1 項前段、第339 條第1 項
    之幫助詐欺取財既遂罪。被告提供前述北投石牌郵局之單一
    帳戶予不詳之詐欺集團成員，幫助其等詐欺數不同被害人，
    為想像競合犯，從一幫助詐欺取財罪論處。不詳詐欺集團成
    員詐欺丙○○以其與配偶甲○○名義匯款之事實，雖未據原
    起訴書論及，惟此部分事實與起訴論罪部分有裁判上一罪關
    係，為起訴效力所及，本院自應併予審究，附此說明。另查
    被告係以幫助他人犯罪意思為本件犯行，為詐欺取財罪之幫
    助犯，依正犯之刑減輕之。爰審酌被告行為時為經濟系延畢
    之大學生，其智識程度非低，竟因貪小利，欲不勞而獲，提
    供帳戶予詐騙集團供詐欺取款之用，增加被害人尋求救濟及
    犯罪偵查之困難，且犯後飾詞狡卸，毫無悔意，道德觀念薄
    弱，及其行為手段、所生危害等一切情狀，量處如主文所示
    之刑。又被告犯罪在96年4月24日之前，且無不得減刑之情
    形，依中華民國96年罪犯減刑條例第2條第1項第3款規定減
    其有期徒刑宣告刑二分之一，且依同條例第9條規定併依修
    正前刑法第41條第1項前段規定，諭知易科罰金之折算標準
    。
據上論斷，應依刑事訴訟法第299第1項前段，刑法第2條第1項前
段、第339 條第1 項、第30條第1 項前段、第2 項、第55條，修
正前刑法第41條第1 項前段、第33條第5 款，刑法施行法第1 條
之1 ，刪除前罰金罰鍰提高標準條例第2 條，現行法規所定貨幣
單位折算新臺幣條例第2 條，中華民國96年罪犯減刑條例第2 條
第1 項第3 款、第7 條、第9 條，判決如主文。
本案經檢察官林在培到庭執行職務。
中　　華　　民　　國　　96　　年　　7 　　月　　27　　日
                  刑事第四庭審判長法  官  朱瑞娟
                                  法  官  黃雅君
                                  法  官  許碧惠
以上正本證明與原本無異。
如不服本判決應於送達後10日內，向本院提出上訴狀。
                                  書記官  賴麗容
中　　華　　民　　國　　96　　年　　7 　　月　　27　　日
附錄本判決論罪科刑依據之法條：
中華民國刑法第339 條第1 項
意圖為自己或第三人不法之所有，以詐術使人將本人或第三人之
物交付者，處5 年以下有期徒刑、拘役或科或併科1000元以下罰
金。
